【裁判字號】    89,台上,2135
【裁判日期】    890922
【裁判案由】    履行同居（離婚）
【裁判全文】
最高法院民事判決                              八十九年度台上字第二一三五號
    上  訴  人  乙○○
    被 上訴 人  甲○○
右當事人間請求履行同居（離婚）事件，上訴人對於中華民國八十八年六月二十二日
臺灣高等法院高雄分院第二審判決（八十七年度家上字第七○號）反訴部分，提起上
訴，本院判決如左：
    主  文
原判決關於駁回上訴人之反訴及該訴訟費用部分廢棄，發回臺灣高等法院高雄分院。
    理  由
本件上訴人於被上訴人提起履行同居之訴時，於原審提起反訴，主張：兩造於民國八
十一年間結婚，八十三年協議居住屏東縣東港鎮○○路六三號伊父親出資興建之房舍
，自遷至該處所後，被上訴人即以伊娘家經濟狀況良好為由，拒絕支付生活費用，子
女教育扶養亦由伊娘家負擔，被上訴人應繳之互助會會款、保險費全由伊代為繳納，
被上訴人所為顯屬惡意遺棄。另被上訴人因伊娘家經濟狀況良好，婚後屢次逼迫伊向
娘家要錢購買房屋、賓士汽車，伊予以拒絕，詎被上訴人即離家出走，並不時以電話
騷擾，且以離婚或殺害伊全家要脅，致伊無法正常生活及工作，伊精神遭受無法忍受
之痛苦，致不堪繼續同居。兩造已無感情，被上訴人對伊生活不聞不問，被上訴人曾
於八十六年十一月三日寄來離婚協議書乙紙，要求離婚，顯見被上訴人亦無意繼續雙
方之婚姻生活，兩造婚姻已見破綻，難以維持等情，依民法第一千零五十二條第一項
第五款、第三款及同條第二項規定請求離婚。又兩造所生之子邱煒軒、邱宇麟分別係
八十三年二月二日、八十四年八月出生，自出生迄今均由伊娘家扶養照顧，為子女利
益計，併求為對於邱煒軒、邱宇麟權利義務之行使及負擔均由伊任之之判決（被上訴
人本訴請求履行同居部分，經原審為其敗訴之判決，未據被上訴人聲明不服，已告確
定）。
被上訴人則以：上訴人所稱伊未支付家庭生活費用及施予精神虐待，均非事實。伊於
八十六年八月間從原任教之屏東縣興華國小調回伊戶籍地屏東市中正國小任教後，即
積極與上訴人協商要求上訴人攜子回屏東市伊之住處，惟為上訴人所拒，上訴人並於
電話中要伊出具離婚協議書，伊實無意離婚，兩造婚姻非無回復希望等語，資為抗辯
。
原審駁回上訴人之反訴，無非以：上訴人主張其受被上訴人冷嘲熱諷，致精神恍惚之
事實，為被上訴人所否認，上訴人亦未能舉證證明。另被上訴人否認有逼迫上訴人娘
家購買房屋，縱有此事，亦難認上訴人因此受有不堪同居之虐待。又兩造目前既未與
同居，縱令生活費用由上訴人支付，兩造子女教育扶養由上訴人娘家負擔，亦不能執
此而認被上訴人係惡意遺棄。此外上訴人又無法舉證證明被上訴人有何其他在客觀上
對其精神或身體施以不可忍受之痛苦及惡意遺棄之事實，從而，上訴人依民法第一千
零五十二條第一項第三款、第五款規定，請求離婚，即無理由。又依民法第一千零五
十二條第二項規定，有同條第一項以外之重大事由，難以維持婚姻者，夫妻之一方得
請求離婚，惟是否有難以維持婚姻之重大事由，非由夫妻之一方為主觀認定，而應依
客觀之標準，即難以維持婚姻之事實，已達於處於同一境況，任何人均將喪失維持婚
姻希望之程度以決之。依上訴人之主張，尚無法證明兩造間有難以維持婚姻之重大事
由，其依民法第一千零五十二條第二項規定，請求離婚，不應准許。上訴人請求離婚
既不應准許，則其請求監護兩造所生之子，即非有理由，應併予駁回等詞，為其判斷
之基礎。
按夫妻之一方有支付家庭生活費用之義務時，如無正當理由不為支付，以致他方不能
維持生活，自屬民法第一千零五十二條第五款所謂以惡意遺棄他方（參見本院二十二
年上字第九二二○號判例），此項離婚事由之成立，並不以夫妻同居為要，故夫妻於
別居狀態中，如符合上開情形，亦難謂非惡意遺棄。查上訴人主張被上訴人未支付家
庭生活費用，構成惡意遺棄，原審謂兩造目前未同居，縱令生活費用由上訴人支付，
子女教育扶養由上訴人娘家負擔，亦不能執此認被上訴人惡意遺棄云云，其以夫妻同
居為構成該款離婚事由之前提，所持法律上之見解，自非的論。又上訴人稱被上訴人
要伊向娘家索錢購買房屋及汽車未果，即時常以電話騷擾，並以離婚及殺害伊家人要
脅，伊精神深受打擊，被上訴人嗣並寄來離婚協議書，要求離婚，無意與伊繼續婚姻
生活，雙方婚姻已見破綻等情，並舉證人丁伉玲、楊昌慧、蔡振坤等人之證言及提出
離婚協議書、錄音譯文等為證（見原審八十七年八月五日準備程序筆錄及原審卷(一)第
六三至第七○頁），原審就上訴人提出之上開證據均未予論斷，即謂上訴人就其主張
之離婚事由無法證明，進而為上訴人敗訴之判決，自嫌率斷。上訴論旨，指摘原判決
不當，求予廢棄，非無理由。
據上論結，本件上訴為有理由。依民事訴訟法第四百七十七條第一項、第四百七十八
條第一項，判決如主文。
中      華      民      國    八十九    年      九      月    二十二    日
                              最高法院民事第七庭
                                  審判長法官  吳  正  一
                                        法官  謝  正  勝
                                        法官  劉  福  來
                                        法官  高  孟  焄
                                        法官  曾  煌  圳
      右正本證明與原本無異
                                              書  記  官
中      華      民      國    八十九    年      十      月      七      日


司法院資訊處製作；財團法人民間司法改革基金會備份。
